【裁判字號】    92,易,70
【裁判日期】    920728
【裁判案由】    詐欺
【裁判全文】
臺灣板橋地方法院刑事判決                            九十二年度易字第七０號
    公  訴  人  臺灣板橋地方法院檢察署檢察官
    被      告  甲○○
    選任辯護人  鍾賢斌
    被      告  戊○○
    選任辯護人  謝新平
                任鳴鉅
右列被告因詐欺案件，經檢察官提起公訴（八十九年度偵字第一九四０三號），本院
判決如左：
    主  文
甲○○、戊○○均無罪。
    理  由
一、公訴意旨略以：被告甲○○於民國八十九年四月間，因籌措生意資金欲向被告戊○○借款新臺幣（下同）一百七十萬元，被告戊○○要求被告甲○○提出不動產
    設定抵押權以供擔保債權，而告訴人乙○○○又積欠被告甲○○十一萬四千元，
    被告甲○○竟與戊○○二人，基於意圖為自已不法所有之犯意聯絡，於八十九年
    六月十四日某時，由被告甲○○帶同告訴人乙○○○前往被告戊○○位於臺北縣
    板橋市○○街三十六巷十三號住處，利用告訴人乙○○○年邁、文盲、雙眼幾近
    全盲、意識能力較一般人低之狀況，先由被告甲○○向告訴人乙○○○詐稱：因
    乙○○○積欠甲○○債務，需以其所有地號臺北縣板橋市○○○段第一崁小段第
    一０二－一四一地號土地及其上門牌號碼板橋市○○街二巷二十之三號建物（下
    稱前開房地）設定抵押權予甲○○，以供擔保債務云云，致告訴人乙○○○陷於
    錯誤，告訴人乙○○○因雙眼幾近全盲而未察，即於上開房地之抵押權設定契約
    及本票（票號二三五九一九號、金額一百七十萬元）上簽名，設定擔保金額為一
    百七十萬元之扺押權契約予被告戊○○，再於同年月十六日在被告戊○○上開住
    處，由被告戊○○交付支票一紙（票號ＡＣ0000000號、發票人李鎮國、
    金額一百六十萬元）予被告甲○○，並由被告甲○○提示兌現該紙支票，使告訴
    人乙○○○受有抵押權設定之損害，被告甲○○因此詐得借款一百七十萬元，另
    被告戊○○因此詐得抵押權設定之不法利益，因認被告甲○○、戊○○二人均犯
    刑法第三百三十九條第二項之詐欺得利罪嫌云云。
二、按犯罪事實應依證據認定之，無證據不得推定其犯罪事實；又不能證明被告犯罪
    者，應諭知無罪之判決，刑事訴訟法第一百五十四條、第三百零一條第一項前段
    分別定有明文。次按所謂證據，係指直接間接足以證明犯罪行為之一切證人、證
    物而言；且事實之認定，應憑證據，如未能發現相當證據，或證據不足以證明，
    自不能以推測或擬制之方法，以為裁判基礎，最高法院三十年上字第一二八號、
    四十年台上字第八六號判例均可資參考。復按認定不利於被告之事實，須依積極
    證據，苟積極證據不足為不利於被告事實之認定時，即應為有利於被告之認定，
    更不必有何有利之證據，最高法院三十年上字第八一六號判例意旨可資參照。再
    告訴人之告訴，係以使被告受刑事訴追為目的，是其陳述是否與事實相符，仍應
    調查其他證據以資審認，最高法院五十二年台上字第一三００號判例意旨亦可參
    照。另刑法第三百三十九條詐欺罪之成立，以意圖為自己或第三人不法所有，以
    詐術使人將本人或第三人之物交付，或以此方法得其財產上之不法利益或使第三
    人得之為其要件，是故必須被詐欺人因其施用詐術而陷於錯誤，若其所用方法，
    不能認為詐術，亦不致使人陷於錯誤，即不構成該罪，最高法院四十六年台上字
    第二六０號判例亦足參考。又民事債務當事人間，若有未依債務本旨履行給付之
    情形，依一般社會經驗而言，原因非一，其因不可歸責之事由致無法給付，或因
    合法主張抗辯事由而拒絕給付，甚至債之關係成立後，始行惡意遲延給付，皆有
    可能，非必出於自始無意給付之詐欺犯罪一端，故於別無積極證據之情形下，尚
    難僅以單純債務不履行之客觀狀態，即推定被告自始即有不法所有之意圖而逕以
    詐欺罪責相繩。
三、公訴人認被告二人涉犯前述詐欺犯行，無非係以告訴人乙○○○及告訴代理人林
    美鈴之指訴、抵押權設定契約書一份、告訴人簽立之本票一紙、發票人為李鎮國
    之支票一紙、借款人為甲○○之借據一紙及告訴人乙○○○之診斷證明書二紙等
    為其主要論據。訊據被告甲○○、戊○○二人均堅詞否認有何詐欺犯行，被告甲○○辯稱：伊與告訴人間係借貸關係，伊當初向告訴人借貸一百七十萬元，用以
    在板橋市○○街二巷二號投資開設卡拉ＯＫ店，後因生意不佳，遂將該店以三十
    五萬元頂讓他人，伊向告訴人借錢利息以月息三分計算，後告訴人女兒發現告訴
    人以前開房地設定抵押給戊○○後借錢予伊，遂要求伊將錢全數還清，伊因經營
    卡拉ＯＫ店生意不佳，故未能還錢予告訴人，現伊希能分期攤還，伊並未詐騙告
    訴人等語；被告戊○○則辯稱：當初係告訴人主動向伊借錢，並持前開房地設定
    抵押，原先告訴人係要借一百五十萬元，後再追加二十萬元，共借一百七十萬元
    ，利息以月息一分六厘計算，借錢當時有丁○○代書在場，負責辦理前開房地抵
    押設定事宜，黃代書並曾將借貸契約內容朗讀予告訴人聽，後伊係將伊夫李鎮國
    所簽發之一百六十萬元支票一紙及扣除預付三個月利息後之一萬八千四百元現金
    ，交給黃代書轉交予告訴人，伊並非借錢予甲○○，實係借錢予告訴人，伊並未
    詐得任何不法利益等語。
四、經查：
（一）本件告訴人乙○○○於偵查中先稱：「我只欠他（即被告甲○○）十一萬四千
      元，我是只答應給他抵押十一萬四千元」等語（參見偵查卷第三十一頁訊問筆
      錄第七、八行），嗣於偵查中復改稱：「（問：有否同意將妳房子抵押借錢？
      ）都是王先生（即被告甲○○）負責處理，我不知他做什麼，他沒說要抵押借
      錢」、「我只欠王（即被告甲○○）十一萬（應係十一萬四千元之略），不知
      他幫我拿去抵押」等語（參見偵查卷第一百四十二頁訊問筆錄第九、十行及第
      二百一十四頁背面訊問筆錄第十行），後於本院審理時又改稱：「‧‧‧當時
      甲○○告訴我因為我欠他十幾萬元，所以說要用印章來設定房屋抵押‧‧」等
      情（參見本院九十二年二月十三日訊問筆錄第三頁最後一行），觀諸告訴人對
      於被告甲○○是否曾要求告訴人以前開房地設定抵押乙節，前後指訴情節已有
      不一；又告訴人於偵查中亦自承曾收到被告甲○○所交付之借款一百七十萬元
      借據，惟復稱被告甲○○並未向其借錢云云（參見偵查卷第二百一十四頁背面
      訊問筆錄第二行），倘被告甲○○並未向告訴人借款，何以被告甲○○會開立
      已收訖一百七十萬元之借據？又何以告訴人會加以收受該紙借據？是告訴人此
      部分指述已顯有矛盾；再告訴人於偵查中及本院審理時均一再指稱八十九年六
      月十四日在被告戊○○住處，其雖在本票及抵押借款合約書上簽名，惟並不知
      該抵押借款合約書上文義內容為何，且係代書執其之手所簽云云，然此情業據
      證人即承辦本件前開房地抵押貸款手續之代書丁○○到庭所否認（參見本院九
      十二年五月五日訊問筆錄第八頁倒數第三行），且告訴人此部分所述亦有違常
      情。是本件告訴人指訴被告甲○○、戊○○二人聯手詐欺云云，究是否與事實
      相符，已非無疑。
（二）又證人陳韻方於本院審理時已到庭證稱：「我與被告戊○○是鄰居，我從八十
      九年五、六月間因在戊○○家中泡茶才認識告訴人，當時告訴人常去戊○○家
      中喝茶，告訴人當時的身體狀況還好，並沒有拿手杖，有時會拿雨傘，有時我
      會與告訴人聊天，告訴人可以看清楚東西，但我不知道告訴人是否識字，我不
      知道告訴人的經濟狀況，我知道她有房子，泡茶的時候，我當時曾聽告訴人說
      她要向戊○○借錢，戊○○跟她說如果要借錢就要拿房子出來抵押，我當時並
      沒有問告訴人為何要借錢‧‧‧」、「我聽她（即告訴人）說要借一百多萬元
      ‧‧」等語（參見本院九十二年五月五日訊問筆錄第三頁至第五頁），另證人
      丙○○亦於本院審理時到庭證稱：「告訴人及戊○○都是我的鄰居，我與告訴
      人至少認識十年以上，我認識被告戊○○約四、五年，告訴人這十年來的身體
      狀況很好，她都是獨來獨往，我不知道她的小孩是否與她同住，二、三年前告
      訴人走路並沒有拿手杖，應該是拿雨傘，最近我都沒有看到告訴人，所以不知
      道她最近是否有拿手杖，八十九年我在告訴人家中泡茶遇到告訴人時，她已經
      沒有玩電玩了，八十八年以前我曾在甲○○樓下的電玩店遇到告訴人在玩電玩
      ，告訴人都是一人在玩電玩，電玩店是在告訴人家隔壁，我曾在戊○○家中泡
      茶時聽到告訴人說要向戊○○借錢，我聽到告訴人說要借一百多萬元，告訴人
      說要拿她住的那棟房屋來抵押借款，我曾看到告訴人在戊○○家中寫借款資料
      ，黃代書來時，我就離開了，我問告訴人借錢的用途，她叫我不用問，她說那
      是她自己的事情，八十九年時，告訴人的身體的狀況比現在好很多，眼睛看東
      西還好，她可以自由來去，我不知道她是否識字，我已經很久沒有看到告訴人
      了‧‧‧」等情（參見本院九十二年五月五日訊問筆錄第五、六頁），觀諸證
      人陳韻方、丙○○與告訴人均係舊識友人，毫無恩怨糾葛，是其證詞應堪採信
      ，惟依證人陳韻方、丙○○前開證詞，告訴人於本案事發即八十九年六月間，
      其身體狀況堪稱尚佳，視力亦屬尚可，猶可獨立生活，外出行動，並與人泡茶
      聊天，其意識能力應尚未較一般之人為薄弱，是公訴意旨認告訴人斯時因年邁
      、雙眼幾近全盲、意識能力較一般人為低而未察受騙乙節，似有擬制推測之嫌
      ，尚難遽認告訴人於八十九年六月十四日簽立前開房地之抵押借款合約書並開
      立本票時，不知該合約內容、目的及簽發本票之意義。
（三）再者，承辦本件前開房地抵押貸款手續之代書即證人丁○○亦到庭具結證稱：
      「我是從事代書業，八十九年六月十四日的抵押權設定契約書是我所承辦的，
      契約書上的姓名是我親手寫的，八十九年六月十三日下午戊○○拿告訴人房地
      的權狀影本請我查明是否已設定抵押，因為已經過了下班時間，所以是到六月
      十四日才去查詢，我查過之後就打電話給戊○○要向她說明該房屋上並未設定
      抵押，但是電話是她先生接的，我有告訴她先生這情形，當天上午十一點多，
      我就帶抵押權設定的文件到戊○○家中辦理抵押權設定，我到戊○○家中時，
      她家中約四、五個人，起先是戊○○夫妻及告訴人坐下來談事情，甲○○是後
      來才到現場，我當時並不知道甲○○要做保證人，我當時也不認識告訴人，我
      只認識戊○○，我先問戊○○說要借款給何人、利息、金額，她告訴我說要借
      款給告訴人，金額是一百五十萬元，利息一分六，當時設定抵押權所需之權狀
      正本及印鑑證明是告訴人親手交給我的，告訴人拿出身分證給我確認告訴人的
      身分之後，我有問告訴人說借款的用途，告訴人叫我不要問那麼多，我在寫契
      約書時，告訴人就從外面跑進來問我說是否可以多增加二十萬元，我要她去問
      戊○○，她去問戊○○之後，在戊○○同意下，我又重新寫了第二份抵押權設
      定契約，也就是偵查卷第十四頁的契約，契約書上面的名字我幫他們寫的，借
      款合約書上的簽名是告訴人自己簽名的，抵押權設定契約書上甲○○連帶保證
      人部分是因為戊○○的要求，所以才加上甲○○為連帶保證人的部分，告訴人
      當時可以自己寫字，當時她的手會抖所以寫字很慢，但沒有人抓著她的手書寫
      ，我本來要求本票上的金額、簽名均須由告訴人書寫，但是因為告訴人字太大
      也寫得不整齊，所以告訴人就說要請甲○○來寫，本票上面告訴人的簽名部分
      是告訴人自己簽名的，但是告訴人簽的很慢，除了告訴人的簽名外，其餘都是
      甲○○書寫的，雙方簽好契約後，戊○○說要等到設定好之後才付錢，所以六
      月十六日設定好之後，我到地政事務所拿到權利證明文件之後，約十一點到十
      二點間，我就趕到被告戊○○家中，我到現場時，戊○○夫妻、告訴人在現場
      ，甲○○不在現場，當時戊○○開立華南商銀華江分行的一百六十萬元支票，
      她說另外十萬元是現金要先扣利息，於是我就請告訴人簽收支票及印章，當時
      告訴人有將該支票收下來，預扣三個月利息後所剩餘的一萬八千四百元現金是
      戊○○直接交給告訴人，之後告訴人有拿八千四百元的代書費用給我，所以告
      訴人收下的現金是一萬元，當時告訴人對於預扣利息及借款情形都很清楚，後
      來我就離開了，到我離開之前，我都沒有看到甲○○」、「六月十六日我拿支
      票給告訴人簽收時，有唸借款合約書上簽收文義的內容給告訴人聽，當時告訴
      人有瞭解該內容之意義，並說明另十萬元是戊○○要跟她算，她說她知道，而
      且她聽完後也沒有說什麼」等語（參見本院九十二年五月五日訊問筆錄第八頁
      至第十頁），觀諸證人丁○○與告訴人素不相識，並無宿怨，亦無仇隙，衡情
      應無甘冒自身觸犯偽證罪之風險而偏頗被告二人以為不利於告訴人證詞之理，
      是其證詞亦應堪採信。而觀諸其證詞，堪認告訴人於八十九年六月十四日在被
      告戊○○家中簽署抵押借款合約書並開立本票時，應係出於自願而為，並已充
      分瞭解持前開房地設定抵押之效果，且告訴人嗣於八十九年六月十六日亦確於
      被告戊○○家中收受被告戊○○所交付以其夫李鎮國為發票人之面額一百六十
      萬元支票一紙及預扣三個月利息後之現金一萬八千四百元之借款，此情核與被
      告甲○○、戊○○二人所辯情節完全相符，堪信被告二人前開所辯尚非子虛。
（四）復查本件告訴人於九十二年一月九日上午十時十五分許，曾偕同其子與被告戊○○及其夫李鎮國等人共同至臺北縣議員周勝考服務處，由該服務處秘書己○○出面調解本件糾紛等情，業據證人己○○於本院審理時到庭證述在卷，並有
      當天商談內容之錄音帶一卷及其譯文附卷可稽，觀諸告訴人當天於前該議員服
      務處調解時，確曾向證人己○○自陳「甲○○說一百五十萬元不夠，所以又加
      二十萬元」（參見本院九十二年六月十一日訊問筆錄第八頁）、「係因被告甲○○未給付利息，所以才生氣」（參見本院九十二年七月十四日審判筆錄第六
      頁）等情，堪認本件糾紛應係告訴人持前開房地先向被告戊○○借貸，嗣取得
      款項後，告訴人轉而借款予被告甲○○，以賺取利息差價，惟因被告甲○○事
      後未如期給付利息或清償欠款以致，否則倘使如告訴人所稱係被告甲○○佯以
      先前告訴人積欠被告甲○○十一萬四千元為由，詐使告訴人提供前開房地以設
      定抵押，何以本件須付利息之人係被告甲○○而非告訴人？復參諸證人陳韻方
      、丙○○、丁○○三人前開證詞，益徵被告二人前開所辯：告訴人係先持前開
      房地向被告戊○○借錢並設定抵押後，再將借得款項轉借予被告甲○○等情為
      真。
（五）準此，本件被告戊○○既係借款一百七十萬元予告訴人（含一百六十萬元支票
      一紙及預扣三個月利息後之現金一萬八千四百元），利息以月息一分六厘計算
      ，則被告戊○○委請代書辦理告訴人所提供前開房地之抵押權設定手續並進而
      登記為前開房地之抵押權人，核屬一般民間資金借貸往來之正常交易方法，尚
      難認被告戊○○有何施用詐術使告訴人陷於錯誤之不法情事，且被告戊○○借
      款予他人因而取得抵押權設定之擔保，衡屬事理之常，被告戊○○並未因此而
      得有任何財產上之不法利益。另被告甲○○向告訴人借款時，既先約定月息三
      分，借款目的則係用以投資開設經營卡拉ＯＫ店之用，後被告甲○○並將借款
      目的告知告訴人，而為告訴人所知曉，事後被告甲○○亦確實有開設卡拉ＯＫ
      店（此亦為告訴人所是認，參見本院九十二年六月十一日訊問筆錄第九頁），
      惟因生意不佳，遂將該店頂讓他人，故方未能如期清償告訴人欠款，被告甲○○既已告知告訴人借款目的並將所借款項確用於該處，即難僅以單純嗣後債務
      不履行之客觀狀態，遽認被告甲○○於借款之初有何心存不法之詐欺犯意，且
      告訴人係為圖得利息差價方借款予被告甲○○，亦難認被告甲○○有何施用詐
      術使告訴人陷於錯誤方為財物交付或得財產上不法利益之情事。
五、綜上所述，本件被告甲○○、戊○○二人既無施用詐術使告訴人陷於錯誤方為財
    物交付或得財產上不法利益之情事，自難僅憑告訴人前後不一有瑕疵之指訴及僅
    得作為被告戊○○借款予告訴人後再轉借予被告甲○○所簽訂之抵押借款合約書
    、抵押權設定契約書及本票等資料，即認被告二人確涉有詐欺犯行，而遽入被告
    二人於罪。是被告二人前開所辯應均堪採信。本件應純屬債務不履行之民事糾葛
    ，告訴人應循民事途徑以求救濟。此外，本案復查無其他積極證據或具體事證足
    認被告二人確有告訴人所指之不法詐欺犯行，揆諸前開法條及判例意旨，本件既
    不能證明被告二人犯罪，自應依法為被告無罪之諭知，以資審慎。
據上論斷，應依刑事訴訟法第三百零一條第一項前段，判決如主文。
本案經檢察官馬凱蕙到庭執行職務。
中華      民      國    九  十  二    年    七    月  二  十  八  日
                                  臺灣板橋地方法院刑事第一庭
                                      法      官  高  奕  驤
右正本證明與原本無異。
如不服本判決，應於判決送達後十日內向本院提出上訴狀 (應附繕本) ，上訴於
臺灣高等法院。
                                      書  記  官  廖  舜  宜
中      華      民      國    九  十  二    年    七    月  二  十  八  日


司法院資訊處製作；財團法人民間司法改革基金會備份。
